臺灣宜蘭地方法院民事判決　　　　　　　　　　　　　九十二年度訴字第二三五號
　　原　　　告　華洲營造股份有限公司
　　法定代理人　庚○○
　　訴訟代理人　余鑑昌律師
　　被　　　告　交通部鐵路改善工程局東部工程處
　　法定代理人　丙○○
　　訴訟代理人　吳振東律師
右當事人間請求給付承攬報酬事件，業於民國九十三年九月十四日言詞辯論終結，本
院判決如下：
    主      文
原告之訴及假執行之聲請均駁回。
訴訟費用由原告負擔。
    事實及理由
一、按訴狀送達後，原告不得將原訴變更或追加他訴，但經被告同意者，或擴張、減
    縮應受判決事項之聲明者，不在此限，民事訴訟法第二百五十五條第一項第一、
    三款定有明文。本件原告起訴請求被告應給付新台幣（下同）五百九十五萬零三
    百六十七元，及自起訴狀繕本送達之翌日起至清償日止按年息百分之五計算之利
    息（見卷第四頁之起訴狀）；嗣於審理中原告將其前開聲明擴張為被告應給付原
    告六百四十五萬三千六百七十三元，及自起訴狀或準備書狀送達被告之翌日起至
    清償日止，按年息百分之五計算之利息（見卷第四四頁之準備書狀），是依前揭
    規定，並無不合。
二、原告起訴主張之意旨略以：
  (一)兩造於民國八十八年一月六日簽訂「北迴線新蘇澳三、四、五號隧道及附近路基
    橋涵新建工程」合約，約定由原告以一億八千四百七十七萬元承攬被告該項工程
    ，然於工程合約書第五條復約定：實際工程計價除另有規定者外，概依實做數量
    。嗣原告已依約完成全部承攬工程，但被告仍有部分款項尚未給付價金，原告自
    得本於該合約書訴請被告支付。
  (二)請求鋼軌費用部分：
  1.原告依合約向保險公司投保工程綜合險並繳納遠高於被告保險費給付之保險費，
    然其自付額每一事故為二百萬元，合約中之保險理賠明顯不足，故其金額並不足
    以向保險公司投保工程綜合險，尤其是屬於高危險之隧道工程。又本件發生災害
    之里程為Ｎ３＋１８９～Ｎ３＋３７５，依現場地質師研判，上述災害區段皆為
    五類或更差之岩盤，此與被告提供之資料有非常大之落差，也因此需要變更設計
    方能完成。故此一部份因隧道地質不良，原告依現場工程師與被告研討解決方案
    並提出以灌漿方式作地質改良再行開挖，而被告堅持以打設支撐鋼軌方式進行，
    原告遵照被告指示施作，卻因地質異常脆弱而致發生鋼坍落，或隧道擠壓侵入淨
    空而需切除。故此部分實不可歸責於原告，若再將坍落及切除鋼軌部分，扣除不
    予計價，對原告並不公平。
  2.依據合約施工說明書Ｇ─１─３１，各工程之數量均應依照實況及被告之指示而
    有所調整，施工完成時應按照核定之實作數量依合約單價付款；每階段施工後，
    原告均應依照實際施工之數量表，由甲方簽認，作為申請估驗計價之附件，及合
    約第五條第二項「本工程之計價除以一式計算及工程說明書另有規定者外，概以
    實作數量計價」，另第十二條第一項變更設計規定：「本工程進行中，甲方認為
    原定計劃而有改善或變更之必要時，一經通知乙方應即依照新設計之圖樣辦理。
    凡因變更設計而使工程數量增減時，其承辦費依左列原則處理，本合約已有之工
    程項目，其數量增減依照本合約費用明細表之單價按完作數量計算增減，新增項
    目其單價另議」。依以上理由，被告應依完作數量給付價金。另依圖示Ｔ０５，
    隧道開挖隧道遇Ｖ類岩體時，視實際地質狀況，由被告指示採輔助工法，而支撐
    鋼管（鋼筋）則依實作數量計算。至原告九十年六月二十七日（）華台七字第
    ００五號函，係指請求最後二次災害以施工成本自行吸收，同時並希召開工期協
    調會，但未獲被告回應，直至九十年十二月五日才召開會議，顯然被告漠視原告
    之權益甚明。
  3.又依兩造合約書第五條第一項，原合約數量一九二九五公斤，第二次變更後數量
    二一四０六一公斤，實作數量二一五四六二公斤，已請領數量一五二八五五公斤
    ，尚未請領數量六二六０七公斤，每公斤二十元，原告得請求金額一百四十四萬
    六千二百二十二元。
  (三)品質管制及檢驗費部分：合約補充說明第二十頁Ｇ─２─３項(5)既載明暫停計價
    ，被告豈能竣工後反扣款。且原告雖於八十九年一月至十月間由鄰近工程品管人
    員暫代，但並無停頓或無施作品管業務，且被告於九十二年三月驗收完成本工程
    ，即表示品管業務已改善完成無誤，是該品管費用自應全數給付，不能僅依被告
    單方面之意見就擅自扣減契約上施工項目為「一式」之任何費用，否則契約一式
    ，前段可計品質管制及檢驗費可計價，而後段（即暫停段）則不得請求，如何驗
    收結算。從而被告扣除此項費用四十六萬七千八百零四元，並非合理，原告自得
    再為請求。
  (四)隧道洞門部分：原告於第二次變更中業已告知被告主辦人員，因此乃有洞門之清
    水模板及混凝土數量計算編列，惟此一部份因無白水泥斬石子之施工單價，因此
    無法編列。至於被告辯稱所提白水泥斬石子係為承包商修飾美觀自行施作，實屬
    無稽。又「裕程營造有限公司」為原告之協力廠商，隧道洞門係原告轉包給裕程
    公司施作，故以該公司為發票抬頭，並無問題。從而原告得請求被告此部分之費
    用三十四萬六千五百元。
  (五)各項管理費部分：系爭工程工期展延二三一‧五天，亦即碰到惡劣地質而變更施
    工方式所增加之工期。其中九五天為被告變更四號隧道北口施工方式，二十四‧
    五天為被告變更三號隧道北口之施工方式，一百十二天為碰到惡劣地質而變更施
    工方式所增加之工期。又系爭工程契約一式部分，係被告當初以本工程七二０天
    時所試算之費用，惟依被告核准之工期增加二二八天（約佔原工期百分之三十）
    ，豈能無端以無重大變更為由而不給付原告辛苦經營之成本費用。且依合約書第
    五條第三項付款辦法規定，原告得申請按實際情形增加費用，至於被告所提九十
    年十二月五日工程疑義協調會，是在原告不得不配合竣工驗收所作之結論，故不
    能依此即認為廠商已完全放棄請求。雖原工程合約就部分工程之成本及費用，係
    以一式計價方式給付，惟合約所謂一式計價，其精神固為無論實作數量為何，均
    給付一定之金額，然該所謂之「不論數量為何」，係應指在原合約之設計、規定
    及投標條件下，始足當之，倘若合約工期有所變更，廠商原始投標時所考量一式
    計價之要件業已改變，此時再依原合約之一式計價，則顯非公平合理。故合約一
    式計價之項目，其金額並非絕對不得調整，在符合一定條件下，仍可予以增減支
    付之金額。且國內工程仲裁實務上，已有諸多仲裁案例經仲裁庭判斷認為，有關
    工期展延之補償，承包商得依契約約定比例請求增加利潤之給付者。從而原告得
    請求各項管理費部分即「NATM檢測及觀測研判分析費」、「工程地質師費」、「
    電力外線維護費」、「施工道路維修費」、「品質管制與檢驗」、「工程測量放
    樣費用」、「勞工安全衛生設備費」、「人事管理費用」等八項費用，合計四百
    十九萬三千一百四十七元。
  (六)從而爰依兩造所立工程合約書之法律關係，訴請被告給付六百四十五萬三千六百
    七十三元，其中五百九十五萬零三百六十七元部分自起訴狀繕本送達告之翌日起
    、五十五萬三千三百零六元部分則自準備書狀繕本送達被告之翌日起，均至清償
    日止，按年息百分之五計算之利息。原告並願供擔保請准宣告假執行。
三、被告抗辯之意旨則為：
  (一)本件兩造於八十八年一月六日簽訂「北迴線新蘇澳三、四、五號隧道及附近路基
    橋涵新建工程」合約，約定由原告以一億八千四百七十七萬元承攬被告之該工程
    ，並按實做數量計價。簽約後，原告依約施作，於九十年八月二十五日完工。兩
    造於九十一年二月二十六日完成驗收，同年三月二十五日完成末期估驗，被告並
    依約估驗付款。又依驗收紀錄「驗收經過」欄所載，兩造於驗收當日，僅就前次
    缺失項目查驗之，原告並未對該驗收紀錄所載契約金額提出任何異議或保留之意
    見，其代表吳榮洲與專任工程人員蔡安良亦分別於廠商「代表」、「專任工程人
    員」欄簽認；另原告指派參加本件工程驗收之人員乙○○亦證稱驗收紀錄所載契
    約金額，係兩造共同確認之系爭工程結算總價。嗣被告除保留右開保固金及逾期
    違約金外，其餘工程款均已依約給付原告，殊無原告所主張尚有鋼軌、品管、檢
    驗費、隧道洞門及各項管理費用未給付情事。
  (二)關於鋼軌部分：原告施作之鋼軌數量為二一五四六二公斤，其中因隧道發生災變
    致鋼軌坍落及因隧道軸心擠壓造成淨空不足需切除者計六二六Ｏ七公斤，故經兩
    造完成驗收並計價支付者為一五二八五五公斤，然前述因地質陷落而遭毀損部分
    ，屬系爭合約施工補充說明第十二項Ｇ—１—之保險項目範圍，應由原告自行
    吸收，被告自得不予計價。且依上開約定，不論合約約定之保險金額如何，承包
    商應基於風險評估及管理而自行決定其投保數額及範圍，故保險公司之理賠條件
    ，係基於要保人之投保條件而定。且於工程期間，兩造曾就此部分達成協議，原
    告嗣後亦仍依合約及該協議繼續施工，被告並依約及該協議估驗付款，迄完成驗
    收及末期估驗，原告未曾表示意見，足見右開驗收紀錄所載契約金額，係兩造共
    同確認之系爭工程結算總價，迨無疑義。
  (三)關於品質管制及檢驗費部分：本工程合約施工補充說明第Ｇ—２—３業有規定承
    包商應建立實施品管計畫以落實前項規定之品質管制系統作業。品管工程師因故
    調職或離職，廠商須於二週內遴聘合格品管工程司接替，承包商若未依Ｇ—２—
    ３項之規定辦理，被告得暫停品質管制與檢驗費用之計價，直至改正為止。本件
    在八十八年十一月間，原告之工程品管主任離職，被告曾多次於會議中催促原告
    補正，但原告僅以相鄰工程之品管工程師暫代，迄至八十九年十月其相鄰工程完
    工前，均未就系爭工程聘僱合格之品管主任。被告爰以備忘錄正式通知原告，對
    於相鄰工程品管主任暫代期間，將按進度扣除品質管制與檢驗費用。原告收受被
    告之該扣款備忘錄後，並未提出異議。是被告依據前述約定扣除八十九年一月起
    至同年十月間，約佔%之品質管制與檢驗費用，已甚寬貸，且屬有據。
  (四)關於隧道洞門部分：系爭工程設計圖52/101已特別註明洞門名牌安裝工作為另案
    辦理，且證人戊○○亦證稱：原告很清楚白水泥斬石子部分，屬於洞門名牌及埋
    說明第十一頁Ｇ—１—項規定請求被告更正或補充，然其從未就本工作項目，
    要求被告提出圖面解釋，或向被告提出計價要求。且依施工照片記錄表之照片顯
    示，該隧道洞門已施工完成之表面甚為粗糙不平，原告嗣再施以白水泥斬石子，
    應係為修飾外觀之用。另依證人甲○○之證詞，亦核與原告所提之發票不符，足
    見該洞門名牌及埋設工程，並非原告所承攬之本件工程範圍。縱認該部分為原告
    所施作，但其事前已知該部分係屬另案辦理之工程項目，卻擅自施作之，自不得
    向被告請求該項目之工程款。
  (五)關於各項管理費部分：合約施工補充說明第十二頁Ｇ—１—項規定「一切災害
    ，承包商不得向甲方要求任何補助」，是原告所提「NATM檢測及觀測研判分析費
    」暨「工程地質師費」，因均係因隧道災害致工期延長而增加者，依右規定，自
    不得再向被告請求任何補助。另合約第五條第三項付款辦法已規定「費用明細表
    內以一式計算者，若本工程無重大變更，不論工程工程數量改變與否，均按原費
    用明細表所列單價計給，但工程說明書另有規定者依其規定辦理。」故原告所提
    電力外線維護費、施工道路維護費、工程測量放樣費、品質管制及檢驗費、勞工
    安全衛生及設備與環保費，因均為一式計價之工作項目，自不得向被告要求增加
    給付。況本工程原合約總價為一億八千四百七十七萬元，結算總價為一億九千九
    百七十六萬七千四百七十四元，追加金額僅原合約總價之８%，不屬於重大變更
    範圍。另原告所提有關工地相關人員因變更工期所增加之薪資，已包括在合約包
    商利管及新增數量單價中，自不得請求增加給付。且原告於系爭工程施作期間，
    從未就工程變更之追加工期，或因地質惡劣展延工期所生之人事費用或各項管理
    費，向被告提出請求，或提出任異議，原告就本件所提展延工期所增加之各項管
    理費，更未提出實際支出之憑證證明之；至原告所引行政院公共工程委員會之調
    解書，核俱係可歸責於定作人之事由，承包商方得依情事變更與衡平原則，請求
    定作人增加給付工程款及展延工期，但本件被告就地質災害部分，已辦理變更設
    計追加工期及工程款，與原告右開調解事件之情形不同，自不得援用之。故原告
    主張依系爭合約第五條第三項付款辦法約定，其得請求所增加費用，亦有誤會，
    其請求關於各項管理費之費用，顯不可採。
  (六)本件原告之主張殊乏依據，其請求即非正當，爰聲明請求：駁回原告之訴及假執
    行之聲請；如受不利判決，被告並願供擔保請准宣告免為假執行。
四、兩造不爭執之事實：
  (一)兩造於八十八年一月六日簽訂「北迴線新蘇澳三、四、五號隧道及附近路基橋涵
    新建工程」合約，約定由原告以一億八千四百七十七萬元承攬被告該項工程，然
    於工程合約書第五條復約定：實際工程計價除另有規定者外，概依實做數量計價
    ，此有工程合約書一份可稽（卷第一一頁以下）。
  (二)又系爭工程施工期間，被告先後辦理二次變更設計，並經追加工期。工程實際於
    九十年八月二十五日完工，被告並於九十一年二月二十六日驗收完畢，復於九十
    一年三月二十五日進行末期估驗，被告並已支付原告工程款一億九千九百七十六
    萬七千四百七十四元（含尚未扣除之保固金一百九十九萬七千六百七十五元及扣
    逾期違約金一百十九萬八千六百零五元），此有變更工程預算書、驗收記錄、工
    程結算驗收證明書、末期工程估驗計價表及結算明細表等件為憑（詳見卷第三八
    、七五、七六、七七、一三三、一五０至一六二頁）。
五、本件之爭點及法院之判斷：
    然因原告主張被告除前述已支付之價金外，尚有鋼軌工程、品質管制及檢驗費、
    隧道洞門、各項管理費等款項未為支付，迄今尚積欠原告工程款六百四十五萬三
    千六百七十三元等節，業為被告所否認，並以前開情詞置辯，是兩造於審理中，
    除確認前述不爭執之事實外，亦協議本件應審酌之爭點為：(一)原告請求鋼軌費用
    部分：原告實際施作之鋼軌數量為何？如有已施作但遭地質陷落而毀損的鋼軌，
    被告應否支付此部份之費用？(二)原告請求品質管制及檢驗費部分：被告扣除此部
    份價金共計四十萬五千零二十六元，是否有理由？(三)原告請求隧道洞門關於白水
    泥斬石子牆面之款項部分：兩造有無協議約定原告施作此部分之工程？如原告係
    依兩造之約定而為施作，則其實際施作之數量，及得請求之價金為何？(四)原告請
    求各項管理費部分：原告得否請求請求因地質惡劣而展延工期所生之各項管理費
    用？原合約約定以「一式」為計價之「電力外線維護費」、「施工道路維修費」
    、「品質管制與檢驗」、「工程測量放樣費用」、「勞工安全衛生設備費」等工
    程，原告得否因工程變更追加工期或因地質惡劣展延工程而請求增加費用？如得
    請求，則費用應如何計算？原告得否另向被告請求工程變更追加工期及地質惡劣
    展延工期內所生之人事費用？如得請求，費用應如何計算？（詳見卷宗第二０八
    頁、第二一二至二一三頁）。以下即就各項爭點進行判斷：
  (一)原告請求鋼軌費用部分：原告實際施作之鋼軌數量為何？如有已施作但遭地質陷
    落等而毀損的鋼軌，被告應否支付此部份之費用？
  1.經查，兩造在原定之工程合約中，約定鋼軌（即其他鋼支保及支撐鋼料）之施作
    數量為一九二九五公斤、單價二十元，嗣於第二次變更工程中，被告將鋼軌數量
    增加為二三三三五六公斤；又原告共計施作鋼軌數量二一五四六二公斤，然被告
    僅支付一五二八五五公斤、合計三百零五萬七千一百元之工程款，其餘鋼軌數量
    六二六○八公斤之價金則尚未給付（原告僅請求六二六○七公斤之鋼軌工程款）
    等情，已分據兩造提出費用明細表、第二次變更工程預算明細表、其他鋼支保及
    支撐鋼料數量總表、工程分期估驗計價明細表、支撐鋼料計價與不計價部分數量
    暨重量統計表、結算明細表各一份為證（見卷宗第六三至六七頁、第一三五頁、
    第一五０至一六二頁），復為兩造所不爭執，自堪信為實在。惟被告抗辯前述未
    據其付款之六二六○八公斤鋼軌部分，係因隧道發生災變致鋼軌坍落，或因隧道
    軸心擠壓，造成隧道淨空不足必須切除者，均屬工程災害乙節，並未見原告爭執
    ，復參諸兩造所立工程合約書第十一條已約定原告於得標後應按被告所定營造工
    程綜合保險投保要點辦理等語，另施工補充說明書第十二項Ｇ—１—後段亦載
    明：本工程已列有工程保險費，嗣後有關工程一切災害，原告不得向被告要求任
    何補助等情（見卷第一七、一三四頁），則被告抗辯六二六０八公斤之鋼軌部分
    ，因屬上述工程合約書第十一條及施工補充說明第十二項Ｇ—１—項之保險項
    目範圍，應由原告逕向保險公司申請理賠，不得向被告請求任何補助或款項之情
    ，即非無據。原告雖又主張其所投保之金額係依契約約定，然因此投保金額過低
    ，保險公司提高理賠門檻，致此次之災害未達理賠標準，保險公司並無給付任何
    保險金，故被告仍應支付此部分之工程款等語。然查，右述施工補充說明書第十
    二項Ｇ—１—前段另已明定：原告於承包本工程時，在施工期間（開工至竣工
    驗收）除應按合約所列保費並另加５﹪營業稅向殷實保險公司投保營造工程綜合
    保險及雇主責任險及第三者責任險，原告投保金額如低於上開規定，則被告按原
    告實際投保金額給付；如投保金額高於上開規定，則原告需自行吸收負擔超過保
    險金額，被告僅按合約保險費給付等語，是不論兩造間契約約定之保險金額如何
    ，原告應基於風險評估及管理而自行決定其投保數額及範圍，故其以投保金額過
    低，保險公司未為理賠為由，而請求被告支付因工程災害所致毀損之六二六○七
    公斤鋼筋工程款，並非有理，亦與契約約定有悖。
  2.且查，原告在九十年六月二十七日即曾以華台七字第ＯＯＯ五號函向被告表示
    因災害所增加之施工成本將由其自行吸收（見卷第三八四頁）。另原告於九十年
    十一月十四日曾致函被告，請求就有關鋼軌因地質惡劣坍落之議題進行協商；嗣
    兩造於九十年十二月五日就此議題進行協調，達成協議「(三)至因地質惡劣段災害
    毀損部分，係屬工程營造保險範圍依法不得計價，惟其重作復舊加固部分均依實
    辦理變更追加，且經兩造簽認定案，故本局處理標準均依相關規定辦理，並無不
    符之處。」，被告並於同年十二月七日將該會議紀錄函送原告，原告於收受後，
    仍依合約及該協議繼續施工，被告並依合約及該協議付款，迄至完成驗收及末期
    估驗為止，原告就此未曾表示任何異議等情，已據被告提出協調會議記錄、驗收
    記錄、末期工程估驗計價表各一份為證（附於卷內第三八、一三０至一三二、一
    三三頁），復經證人即系爭工程監工及行政人員戊○○、丁○○、己○○，及證
    人即原告公司指派參加驗收工程人員乙○○到庭證述明確（詳卷宗第三三六頁以
    下），顯見原告對於因工程災害所毀損之鋼軌六二六○八公斤應不得請求計價，
    並無疑義，其事後再向被告請求給付屬保險理賠範圍之鋼軌工程款，自屬無據。
  3.再者，本件工程於第二次變更時，即將隧道地質惡劣支撐鋼料及前進鋼管部分依
    實做變更，並追加數量至二三三三五六公斤乙節，此觀原告所提出之第二次變更
    認單及前述協調會議記錄即明（見卷宗第六四、七六、一三二、三二０頁），故
    被告不給付遭陷落鋼軌部分之計價，顯與工程合約書及該協調會議之協議相符。
    原告依據工程合約書之法律關係，請求被告支付因工程災害而致毀損之鋼軌費用
    四十六萬七千八百零四元，尚無從准許。
  (二)原告請求品質管制及檢驗費部分：被告扣除此部分價金共計四十萬五千零二十六
    元，是否有理由？
  1.經查，原告主張兩造在原工程合約書中，約定「品質管制及檢驗費」項目之價金
    為二百零二萬五千一百二十八元、工程數量為「一式」，然被告共僅支付一百六
    十二萬零一百零二萬元乙節，固有費用明細表及工程分期估驗計價明細表各一份
    足參（卷第六九、七０頁）。然就差額四十萬五千零二十六萬元部分，被告抗辯
    係因原告之工程品管主任在工程期間之八十八年十一月離職，惟原告僅以相鄰工
    程之品管主任乙○○暫代，並未依合約約定聘僱合格之品管主任，且經被告數次
    在趕工協調會中通知原告補正，原告均未為之，已經違反工程合約施工補充說明
    Ｇ—２—３項「品質管制與執行：承包商應建立實施品管計畫以落實前項規定之
    品質管制系統作業。…(3)更正：如甲方（即被告）認定品管計畫或其中任何部分
    或任何特殊規定，未能確保品質符合本合約之規定，甲方應書面通知承包商，承
    包商於接獲書面通知後應立刻採取行動以改正該項缺失。…(5)罰則：承包商若未
    依Ｇ—２—３之(3)項之規定辦理，甲方得暫停品質管制與檢驗費用之計價，直至
    改正為止。(6)工程進行期間品管工程師因故調職或離職，廠商須於兩週內遴聘合
    格品管工程師接替，…(8)承包商品管負責人及品管工程師均應完成行政院公共工
    程委員會或本會指定訓練機構辦理之品管工程師專業基礎訓練，並取得本會頒發
    之品管工程師結業證書。」之規定，被告遂於發函向原告表示訴外人乙○○暫代
    品管主任之期間，系爭品質管制及檢驗費用應按進度扣除不予計價等事實，業據
    其提出與所述相符之備忘錄二件、工程段長報告表及施工說明書各一件為佐（卷
    一三七至一四三頁），核屬有據。且上開約定並無以影響工程之進行為要件，故
    於原告違反前揭規定，經被告通知補正猶不為時，被告即得按進度扣除違反期間
    之費用，原告辯稱其既已完成工程且經驗收，並無影響工程之進行，即非未予改
    正云云，顯已曲解前述之約定，委無足採。
  2.且原告於九十年十一月十四日曾致函請求被告就有關品管及檢驗費用部分進行協
    商；嗣兩造於九十年十二月五日協調後，達成協議：「(二)有關品管與檢驗費扣除
    乙節，係因廠商聘僱之專職品管主任及品管人員均於八十八年底離職，僅由另案
    工程品管主任暫代，故本局依工程合約施工說明書第二章第（Ｇ—２—３）項相
    關規定已書面通知廠商重新遴聘，其代理期間，品管費用則按進度比例予以扣除
    。」，事後被告亦以九十年十二月七日東鐵施字第九００００八一０二號函檢送
    該會議紀錄給原告，原告於收受該函後猶依合約及協議繼續施工，被告並依合約
    及該協議按進度扣除八十九年一月起至同年十月間，約佔﹪之品質管制與檢驗
    費用四十萬五千零二十六元，迄至完成驗收及末期估驗為止，原告就此未曾表示
    任何意見等情，業據被告提出協調會議記錄、驗收記錄、末期工程估驗計價表各
    一份為證（參卷宗第三八、一三０至一三二、一三三頁），復經證人即系爭工程
    監工及行政人員戊○○、丁○○、己○○，及證人即原告公司指派參加驗收工程
    人員乙○○到庭證述明確（詳見卷宗三三六頁以下），顯見原告當時對於被告扣
    除此部分之品質管制及檢驗費用，並無意見，是其再主張被告不得扣除此項費用
    之價金四十萬五千零二十六，殊屬無據。
  3.從而本件原告請求被告支付應扣除之品質管制及檢驗費用四十萬五千零二十六，
    自無從准許。
  (三)原告請求隧道洞門部分：兩造有無協議約定原告施作此部份關於牆面白水泥斬石
    子工程？如原告係依兩造之約定而為施作，則其實際施作之數量，及得請求之價
    金為何？
  1.經查，原告主張其業已實作五處隧道洞門關於牆面白水泥斬石子之工程，故自得
    請求被告支付此部分之報酬共計三十四萬六千五百元乙節，雖已提出工人請款發
    票暨工程圖為證（卷第七二、七三頁）。然經觀諸兩造所立之工程合約書及各項
    明細表，均無關於隧道洞門之名牌或牆面白水泥斬石子之施作項目及數量，原告
    亦自認兩造合約中無此項目之數量及計價，是被告抗辯此部分之工程非屬契約工
    程，其無支付報酬之義務一節，要屬可採。原告雖又主張上開被告所提供關於隧
    道洞門之工程圖說中，已有包含牆面白水泥斬石子，故原告按圖施工，並無違誤
    ，被告自應按原告實作之數量給付價金云云。惟查，前開工程圖說下方業特別載
    明「註：洞門名牌位置係預留，其中洞門名牌安裝工作，另案辦理」，而白水泥
    斬石子牆面之施作，則屬於該洞門名牌安裝工程之一部，非屬原告之施作項目乙
    節，業經證人即系爭工程監造單位主管戊○○到庭證稱：原告曾負責施作第一、
    二號隧道，很清楚白水泥斬石子部分，屬於洞門名牌及埋設工程，為另案辦理之
    項目等語明確（卷第三四六頁）；況系爭合約書中既未將洞門名牌或牆面工程列
    為原告應施作之項目，工程圖說中復特別註明「名牌安裝工作」另案辦理，縱原
    告對該圖說發生疑問，亦應先依合約施工補充說明第十一頁Ｇ—１—項「倘發
    現圖說與規範有矛盾之處，應以甲方（即被告）為準」「圖說上如有錯誤或遺漏
    時，承包商應以書面請甲方更正或補充之，否則視為承商之責任。」之規定（參
    見卷第一四五至一四六頁），請求被告更正或補充。然其未為並逕為施工，被告
    事後亦未就此部分進行驗收程序，實難認被告對此項非屬契約內容之牆面白水泥
    斬石子工程，負有給付承攬報酬之義務。且依兩造所立合約書第五條第二項及第
    十二條之約定，須原告所已施作之工作物符合相關計價規定，且其品質符合契約
    規範要求，始得請求估驗計價，而非謂祇要實際已施作，即可計價，是原告主張
    其既已實做此項工程，被告即應按其實做數量計價云云，尚有未恰。至原告雖另
    傳訊證人甲○○到庭為證，惟依證人甲○○在院所為之陳述，充其量僅能證明原
    告有將隧道洞門之牆面白水泥斬石子工程發包予證人甲○○施作，仍無法認定五
    處洞門之牆面白水泥斬石子係屬原告所承攬之工程範圍（參見卷第三四四至三四
    六頁），尚不足為有利於原告之認定。
  2.基右，關於五處洞門之牆面白水泥斬石子部分，因無法認定係屬系爭工程之施工
    標的，兩造就此項工程亦無進行估驗、查驗等驗收程序，是原告依據合約書之法
    律關係，請求被告給付此部分之價金，自非有據。
  (四)原告請求「NATM檢測及觀測研判分析費」、「工程地質師費」、「電力外線維護
    費」、「施工道路維修費」、「品質管制與檢驗」、「工程測量放樣費用」、「
    勞工安全衛生設備費」、「管理費用」等八項管理費部分：原告得否請求因地質
    惡劣而展延工期所生之各項管理費用？原合約約定以「一式」為計價之「電力外
    線維護費」、「施工道路維修費」、「品質管制與檢驗」、「工程測量放樣費用
    」、「勞工安全衛生設備費」等工程，原告得否因工程變更追加工期或因地質惡
    劣展延工程而請求增加費用？如得請求，則費用應如何計算？原告得否另向被告
    請求工程變更追加工期及地質惡劣展延工期內所生之人事費用？如得請求，費用
    應如何計算？
  1.查原告主張原合約就「NATM檢測及觀測研判分析費」係約定十二個月、共計二百
    三十四萬七千一百七十六元，另就「工程地質師費」則約定十個月共計八十三萬
    二千五百八十元，被告雖均已支付，然原告實際施作之日數，已較合約所約定之
    工期增加一一二日，故被告應再給付展延工期一一二日所衍生之「NATM檢測及觀
    測研判分析費」及「工程地質師費」報酬等語，業提出費用明細表及工期分期估
    驗計價明細表各二份為佐（附於卷宗第七九、八０、八二、八三頁）。惟查，原
    告對於增加前開一一二日工期之原因，既已表明係因地質惡劣而致展延，而屬工
    程災害，是依據前述工程合約書第十一條及施工補充說明書第十二項Ｇ—１—
    之約定（見卷第一七、一三四頁），原告縱因而增加費用或受有損害，亦屬保險
    項目範圍，應由原告逕向保險公司申請理賠，不得向被告請求任何補助或款項。
    故原告請求被告再給付因地質惡劣致展延工期所增加之「NATM檢測及觀測研判分
    析費」八十四萬五千五百零二元及「工程地質師費」三十五萬五千八百八十四元
    ，均非正當。
  2.次查，原告雖又請求被告支付除原定七二０日工期外，所另新增之工期二三一．
    五日之「電力外線維護費」、「施工道路維修費」、「品質管制與檢驗」、「工
    程測量放樣費用」、「勞工安全衛生設備費」、「人事管理費」等費用。惟查，
    姑且不論原告所稱新增之工期二三一‧五日，業已包含因地質惡劣所展延之一一
    二日，而此部分原告如受有損害或增價成本，依據前述，概屬保險理賠範圍，不
    得再向被告請求付款之外；另依據兩造原立合約書中，前述「電力外線維護費」
    、「施工道路維護費」、「工程測量放樣費」、「品質管制及檢驗費」、「勞工
    安全衛生及設備與環保費」五項費用，均係以「一式」或「一座」為計價單位，
    並非以日數或月數等期間作為計價方式，且於合約書中復已約定：「費用明細表
    內以一式計算者，若本工程無重大變更，不論工程數量改變與否，均按原費用明
    細表所列單價計給，但工程說明書另有規定者依其規定辦理。」，此有合約書第
    五條第三項足按（參卷宗第一二頁），而被告業已依約給付前開費用乙情，有原
    告提出之費用明細表暨工程分期估驗計價明細表各五份、單價分析一紙、備忘錄
    七份可憑（卷宗第八四至一一三頁），從而原告自不得向被告要求增加給付關於
    「電力外線維護費」、「施工道路維護費」、「工程測量放樣費」、「品質管制
    及檢驗費」、「勞工安全衛生及設備與環保費」等費用，其主張依據原合約之精
    神，得請求被告按新增之工期調整此些費用，顯無可採。原告雖再援引中華民國
    仲裁協會仲裁判斷書，主張以「一式」或「一座」為單位者，倘若合約工期有所
    變更，廠商原始投標時所考量之計價要件業已改變，故再依原合約之一式計價，
    顯失公平，於實務上亦有將此以一式計價之費用予以調整之案例等情。惟本件因
    工程春節、颱風等因素致工程變更增加工期部分，業經兩造辦理變更設計並追加
    工程款，其中管理費部分於第一、二次變更時，分別各增加八百十六萬六千一百
    十元一節，有變更工程預算書二份、合約變更設計簽認單及追加工期天數及原因
    統計表各一紙可參（卷第七五、七六、三二０、三二一頁），另因地質惡劣而增
    加之工期，則亦經兩造約定以投保方式轉嫁此部分之危險負擔，此已於前述，故
    原告援引著重衡平原則之仲裁判斷書，主張系爭五項費用應按所增加之工期天數
    調整費用云云，核與兩造間之契約約定有違，實非可取。
  3.此外，兩造在原工程合約書第十條已經約定：施工期間如有人力不可抗拒之事故
    、非原告之過失而被告因故下令局部或全部停工、或被告變更設計致難於原定期
    限內完成等情形發生時，原告應於前項情況發生後五日內向被告提出書面申請，
    逾期申請以致被告無法查證者，概不受理（參卷宗第一六頁）。然原告於系爭工
    程施作期間，從未就工程變更之追加工期，或因地質惡劣展延工期所生之人事費
    用或各項管理費，向被告提出請求或提出異議。且系爭工程於九十年八月二十五
    日完工，被告並於九十一年二月二十六日驗收完畢，復於九十一年三月二十五日
    進行末期估驗，被告並已支付原告工程款一億九千九百七十六萬七千四百七十四
    元，此均為兩造所不爭執（見前開不爭執之事項），而依驗收紀錄「驗收經過」
    欄所載，兩造於驗收當日，僅就前次缺失項目查驗之，原告並未對該驗收紀錄所
    載契約金額提出任何異議或保留之意見，其代表吳榮洲與專任工程人員蔡安良亦
    分別於廠商「代表」、「專任工程人員」欄簽認，另原告亦在確認「本計價表金
    額及所附明細表內估驗數量核對無誤」後，在工程估驗計價表上簽名，此已有驗
    收紀錄及工程估驗計價表各一份足考（卷第三八、一三三頁）；另參諸證人即原
    告指派參加本件工程驗收之乙○○亦證稱：「…這張計價表就是最後一期針對沒
    有驗收的數量來做確認，金額都是經過業者主辦工程師計算並與我們公司核對確
    認後，所做出來的，除了這張表後來還有各項細目及價錢。這張估驗計價表上面
    的章是由我們公司所蓋的…這個章需要與工程合約書的章相符，這個章公司只有
    一個，故是由保管這個章的人員在現場所蓋的。故數量是由工程人員負責清算，
    確認無誤後由公司發款人員來蓋章。」等情綦詳（見卷宗第三三七頁以下），足
    見除右開保固金及逾期違約金，經兩造於付款時予以保留或扣除外，其餘工程款
    業經兩造確認無訛，故被告抗辯原告未提出任何事證證明確實有此項支出，即逕
    予請求被告再支付各項管理費，並非可採等語，堪認有理由。
六、綜上所述，本件原告請求之鋼軌費用、品質管制及檢驗費、隧道洞門白水泥斬石
    子牆面工程費、各項管理費等部分，既均與兩造所立合約書之約定不符，從而其
    依工程合約書之法律關係，訴請被告給付六百四十五萬三千六百七十三元及法定
    遲延利息，洵無理由，不應准許。又原告之訴既經駁回，其所為假執行之聲請，
    亦失所依附，應併予駁回。
七、本件為判決基礎之事證已臻明確，兩造其餘攻擊防禦方法及證據，核與判決結果
    不生影響，不一一論究，附此敘明。
八、裁判費負擔之依據：依民事訴訟法第七十八條，判決如主文。
中　　　華　　　民　　　國　　九十三　　年　　　九　　　月　　 三十 　　日
                                     臺灣宜蘭地方法院民事庭
                                     法      官    邱景芬
右正本與原本無異。
如不服本判決，應於判決送達後二十日內向本院提出上訴狀（應附繕本）。
中　　　華　　　民　　　國　　九十三　　年　　　十　　　月　　　六　　　日
                                     法院書記官    吳慧芳
